臺灣臺東地方法院刑事判決　　　　　　　 100年度訴字第36號
公　訴　人　臺灣臺東地方法院檢察署檢察官
被　　　告　郭清輝
上列被告因違反森林法案件，經檢察官提起公訴（100年度偵字
第130號），被告於準備程序中，就被訴事實為有罪之陳述，本
院告知其簡式審判程序之旨，並聽取當事人之意見後，裁定由受
命法官獨任依簡式審判程序審理，茲判決如下：
    主  文
郭清輝犯森林法第五十二條第一項第六款之竊取森林主產物罪，
累犯，處有期徒刑肆月，如易科罰金，以新臺幣壹仟元折算壹日
；併科罰金新臺幣肆仟元，罰金如易服勞役，以新臺幣壹仟元折
算壹日。
    犯罪事實
一、郭清輝於民國100年1月6日上午9時許，邀王孝順（業經不起
    訴處分）一同前往臺東縣延平鄉延平事業林區尋找山蘇，並
    由王孝順向不知情之王孝忠（為王孝順之兄）借用車號7650
    -FP號汽車後，搭載郭清輝前往上開林區。於同日上午11時
    許，因王孝順先行下車小解並尋找山蘇，郭清輝乃駕車繼續
    前行，並在該林區國有林地永陵段179地號土地某處之路邊
    （即延平事業林區第14林班地，衛星定位測量座標位置為X:
    260597、Y:0000000），發現1塊遭不明人士以木架、綁帶綑
    綁，並置有背帶可背負下山之牛樟木殘材1塊（重29公斤，
    山價為新臺幣2,000元）。而郭清輝雖可預見位於該林區之
    森林主、副產物非其所有，亦無任何合法使用收益權限，竟
    意圖為自己不法之所有，基於竊盜及為搬運贓物使用車輛竊
    取森林主產物之故意，將該牛樟木殘材置於汽車後方之行李
    箱而竊取之，並隨即駕車回頭搭載不知情之王孝順後，將該
    牛樟木殘材搬運下山。其後於同日上午11時30分許，行經該
    林區第14林班地出口時，為警當場攔檢，並於汽車後方之行
    李箱中發現上開牛樟木殘材1塊，始悉上情。
二、案經臺東縣警察局關山分局報請臺灣臺東地方法院檢察署檢
    察官偵查起訴。
    理  由
一、上揭犯罪事實，業經被告郭清輝於警詢、偵查及本院審理中
    坦白承認，核與證人王孝順於警詢及偵查中證述之情節相符
    （見警卷第1-2頁；偵卷第20-21頁），復有財政部國有財產
    局臺灣北區辦事處臺東分處出具之保管條、臺東縣警察局關
    山分局武陵派出所扣押物品目錄表、臺東縣警察局關山分局
    會同臺東林區管理處關山工作站共同查獲違反森林法案件會
    勘紀錄、查獲座標位置圖、刑案現場測繪圖、現場照片、行
    政院農業委員會林務局臺東林區管理處100年2月11日東授關
    政字第1007300337號函、森林主產物被害價格查定書及木材
    市價計算明細表等證據附卷可稽（見警卷第6、12、17-23頁
    ；本院卷第19-21頁），足認被告之自白與事實相符，本件
    事證明確，被告犯行應堪認定。
二、依森林法第3條第1項之規定，森林係指林地及其群生竹、木
    之總稱。而所謂森林主產物，依國有林林產物處分規則第3
    條第1款之規定，係指生立、枯損、倒伏之竹木及餘留之根
    株、殘材而言。是森林主產物，並不以附著於其生長之土地
    ，仍為森林構成部分者為限，尚包括已與其所生長之土地分
    離，而留在林地之倒伏竹、木、餘留殘材等（最高法院92年
    第17次刑事庭會議決議可資參照）。又森林法係為保育森林
    資源，發揮森林公益及經濟效用所制定，同法第1條定有明
    文。故同法第50條及52條有關竊取森林主、副產物罪之規定
    ，乃係為保護森林功能及林相、保育森林資源、維護森林公
    共安全及發揮森林經濟效用等公共利益，其所保護法益自不
    同於刑法竊盜罪所欲保護之私人財產法益。此觀森林法第50
    條就有關竊取森林主、副產物罪之刑罰，雖規定為「依刑法
    規定處斷」，然此僅指就竊取森林主、副產物罪之法定刑係
    從刑法第320條竊盜罪所規定之法定刑，並非意味竊取森林
    主、副產物罪之規定即為刑法竊盜罪之特別規定，此由刑法
    第216條有關行使偽造文書罪雖規定為「依偽造、變造文書
    或登載不實事項或使登載不實事項之規定處斷」，然亦無異
    論認該規定係同法第210至215條有關偽造文書等罪之特別規
    定。又由森林法第52條有關加重竊取森林主、副產物罪所規
    定之加重事由觀之，無論係第1款之「於保安林犯之者」或
    第6款之「為搬運贓物，使用牲口、船舶、車輛，或有搬運
    造材之設備者」，皆係植基於森林法上開立法目的所設立，
    而有所不同於刑法第321條加重竊盜罪所規定之各款加重事
    由。故森林法有關竊取森林主、副產物罪與刑法竊盜罪所保
    護之法益既不相同，自無所謂法規競合之特別關係而應僅論
    以一罪之餘地；尤不得概括以所謂「特別法優於普通法之原
    則」，遽認應一律優先適用森林法之規定，而排除刑法之規
    定，否則，如行為人之行為雖有刑法第321條第1項各款之加
    重事由，但並無森林法第52條第1項各款之加重事由時，是
    否仍應基於所謂「特別法優於普通法」之原則而認行為人之
    行為僅構成森林法第50條之規定，而應依刑法第320條竊盜
    罪所規定之法定刑處斷？
三、故核被告所為，應成立森林法第52條第1項第6款為搬運贓物
    使用車輛竊取森林主產物罪，及刑法第320條第1項竊盜罪。
    其以一行為觸犯上開二罪名，為想像競合犯，應依刑法第55
    條之規定從一重森林法第52條第1項第6款竊取森林主產物罪
    之法定刑處斷。又被告於98年間因違反野生動物保育法案件
    ，經本院97年度訴字第346號判決處有期徒刑4月確定，並於
    同年6月30日易科罰金執行完畢（見本院卷附臺灣高等法院
    被告前案紀錄表），則其於有期徒刑執行完畢後，5年以內
    故意再犯本件有期徒刑以上之罪，為累犯，應依刑法第47條
    第1項之規定加重其刑。另衡酌被告家中除有年近七旬之父
    母外，尚與同居人共育有八名子女（見本院卷第40頁被告之
    供述及卷附之全戶戶籍資料查詢結果）。而其家中收入僅依
    靠其個人臨時工之薪資及母親賣菜之收入支應，家庭狀況確
    實堪值同情。佐以被告並無任何施用毒品或反森林法之前案
    紀錄，及其當日上山之目的係為採集山蘇野菜以供母親販賣
    等節，堪認其並非蓄意竊取本件牛樟木殘材，應僅係一時失
    慮、為貼補家用方不慎為本件犯行。故本件犯罪確有其特殊
    之原因及環境，而在客觀上足以引起一般人之同情，其犯罪
    情狀實顯可憫恕，縱科以最低度刑仍嫌過重（參最高法院97
    年度台上字第390號、678號及12 68號判決意旨），爰依刑
    法第59條之規定酌量減輕其刑。
四、又犯森林法第52條之加重竊取森林主、副產物罪，應併科之
    罰金以贓額2倍以上5倍以下為其額度。所謂「贓額」係指其
    竊取之森林主、副產物之價額，且贓額之計算，係以山價為
    準，並不以交易價格之市價為準；如係已就贓物加工或搬運
    者，自須將該項加工與搬運之費用，扣除計算。另森林法第
    52條第1項之竊取森林主副產物罪，關於併科罰金部分，係
    以贓額（即山價）之倍數（2倍至5倍）為準據，自屬刑法第
    33條第5款之特別規定，此有最高法院47年台上字第1095 號
    判例及同院81年度台上字第1758號、86年度台上字第6566號
    與95年度台上字第2020號判決意旨可資參照。再森林法於87
    年5月27日修正時，相關罰金之條文均已修正為以新臺幣為
    罰金之單位，雖同法第52條並未予以明示，仍規定「併科贓
    額二倍以上五倍以下罰金」，惟同法之罰金條文既已全部修
    正為以新臺幣為貨幣單位，解釋上該條文之貨幣單位即應與
    其他條文相同。
五、準此，爰審酌「他人之物不得竊取，山區林木不容任伐」等
    觀念既為學校、政府及各類新聞媒體所一再教育及宣導，並
    為一般民眾所知悉，則學歷為高中肄業之被告自應熟知此理
    ，而有能力判斷是否有權拾取本件牛樟木殘材，惟其竟仍不
    加思索率然竊取，所為本應予以相當之譴責。然念其於警詢
    、偵查及本院審理中皆能坦白犯行，堪認尚知所悔悟而可期
    能改過自新。佐以本件遭竊之牛樟木殘材僅有1塊，價值亦
    非昂貴，對於森林經濟效用及所有人所造成之損害尚非巨大
    等一切情狀，量處如主文所示之刑，並諭知易科罰金及易服
    勞役之折算標準。
據上論斷，應依刑事訴訟法第273條之1第1項、第299條第1項前
段，森林法第52條第1項第6款，刑法第11條前段、320條第1項、
第55條、第47條第1項、第59條、第41條第1項、第42條第3項，
刑法施行法第1條之1第1項、第2項前段，判決如主文。
本案經檢察官洪政和到庭執行職務。
中    華    民    國   100    年    3     月    23    日
                  刑事第二庭  法  官    簡大倫
以上正本證明與原本無異。
如不服本判決應於收受判決後10日內向本院提出上訴書狀，並應
應敘述具體理由。其未敘述上訴理由者，應於上訴期間屆滿後20
日內向本院補提理由書(均須按他造當事人之人數附繕本)「切勿
逕送上級法院」。
                              書記官    洪幸如
中    華    民    國   100    年    3     月    23    日
所犯法條：
森林法第52條第1項第6款
竊取森林主、副產物而有左列情形之一者，處 6 月以上 5 年以
下有期徒刑，併科贓額 2 倍以上 5 倍以下罰金：
六、為搬運贓物，使用牲口、船舶、車輛，或有搬運造材之設備
    者。
中華民國刑法第320條第1項
意圖為自己或第三人不法之所有，而竊取他人之動產者，為竊盜
罪，處5  年以下有期徒刑、拘役或 5 百元以下罰金。